【裁判字號】    89,訴,1924
【裁判日期】    900830
【裁判案由】    有線廣播電視法
【裁判全文】
臺北高等行政法院判決                            八十九年度訴字第一九二四號
                              .
    原      告  中壢民主有線電視股份有限公司
    代  表  人  甲○○董事長.
    訴訟代理人  乙○○律師
    被      告  行政院新聞局
    代  表  人  蘇正平（局長）
    訴訟代理人  丙○○
右當事人間因有線廣播電視法事件，原告不服行政院中華民國八十九年九月一日台八
十九訴字第二五九四二號再訴願決定，提起行政訴訟。本院判決如左：
    主  文
原告之訴駁回。
訴訟費用由原告負擔。
    事  實
一、事實概要：緣原告取得被告機關發給之有線籌設局廣字第０五六號有線電視籌設
    許可證有效期間為民國（下同）八十五年一月十九日至八十八年一月十八日，其
    於期限屆滿前申經被告機關以八十八年一月十一日（八八）建廣五字第００四０
    三號函核准展延籌設期限至八十八年七月十八日。嗣被告機關以原告未於上開規
    定期限內完成全區系統設置，並提出系統工程查驗申請，經有線電視審議委員會
    第五十一次會議決議撤銷其籌設許可，乃依行為時有線廣播電視法第六十九條第
    五款規定，以八十八年八月十七日（八八）建廣五字第一三四四七號函撤銷原告
    之籌設許可並註銷籌設許可證。原告不服，提起訴願及再訴願，均遭駁回，遂提
    起行政訴訟。
二、兩造聲明：
    (一)原告聲明求為判決：再訴願決定、訴願決定及原處分均撤銷。
    (二)被告聲明求為判決：駁回原告之訴。
三、兩造之爭點：原告所有之機房機具被竊，致無法於被告准予延展期限內完成建置
    設台之情形，是否即不受有線廣播電視法第三十條規定「展期不得逾六個月，並
    一次為限」之限制，且不應依同法第六十九條第五款撤銷原告之籌設許可？
甲、原告主張之理由：
一、原告為籌設桃園縣南區中壢民主有線電視公司前於八十五年一月間取得被告機關
    發給之有線籌設局廣字第０五六號籌設許可証，期間自八十五年一月十九日至八
    十八年一月十八日，原依預定期程購買機器順利建置站台，詎至次年（八十六年
    ）十二月間原告之商業競爭對手，即訴外人新壢傳播股份有限公司（下稱新壢公
    司）竟基於使原告無法建置完成之故意，私下委派其副總經理梁旭宏協議以新台
    幣（下同）六千五百萬元付予原告之副總經理張金輝（已交付三千萬元），共謀
    將原告所有之機房機具在被告派員檢查前搬遷一空，侵占入己，又將原告之收視
    客戶線逕自轉接新壢公司之訊號，致使原告無法通過八十七年二月及三月由被告
    派員之檢查。經原告對張金輝、梁旭宏提起刑事竊盜侵佔罪告訴，並申請展延籌
    設期間，被告機關初准予延至八十八年七月十八日，惟因刑事案件偵查長久未結
    案，又將查獲被竊之設備查扣作為證物，致原告無法取回機具遵期設置，乃遭被
    告機關以八十八年八月十七日（八八）建廣五字第一三四四七號函撤銷原告籌設
    許可及註銷籌設許可証。嗣新壢公司知悉上情達到消滅原告之目的後旋將其公司
    客戶轉交予同區另一家業者南桃園有線電視股份有限公司（下稱南桃園公司），
    並迅速與其合併，造成桃園縣南區祗此一家有線電視業者獨占之現況，而原告就
    被告機關前開處分提起訴願、再訴願（舊法）均獲不利決定，乃依法提起本訴訟
    。
二、按「人民因中央或地方機關之違法行政處分，認為損害其權利或法律上之利益，
    經依訴願法提起訴願而不服其決定：：得向高等行政法院提起撤銷訴訟。」所謂
    「違法行政處分」係指不合乎法秩序所提要求，不僅包括錯誤解釋或適用法律，
    也包括對於事實之認定或評價所生之錯誤。又行政處分違法即構成瑕疵，所謂「
    瑕疵」包括違法、不正確或不合目的之行政處分在內。
三、查依有線廣播電視法第三十條規定「系統之設置，無法於設置時程內完成者，得
    附具正當理由，向中央主管機關展期」，本規定應係指系統籌設人因己身發生不
    得已事由而有正當充分之理由無法完成設置者而言。至於因天災或他人不法行為
    之介入而致不能如期完成時，即不應受展期不得逾六個月並以一次為限之限制，
    而應由處分機關另為妥適之處分。訴外人南桃園公司意圖壟斷桃園縣南區之有線
    電視市場，乃以不正當之競爭手段，夥同新壢公司買通原告公司之副總經理張金
    輝，擅自竊取原告公司之發射電訊設備，使原告無法如期建置完成設台，且今桃
    園縣南區有線電視市場已造成獨占之結果，事實明顯証明渠等利用有線廣播電視
    法第三十條（舊法第二十四條）之規範，以不正之手段，意圖謀取鉅額之獨占利
    益，其較偶發之天災或他人偶然之不法行為惡性尤為重大，自不適用有線廣播電
    視法第三十條之規定，被告機關所為處分及訴願、再訴願決定皆認為「（原告）
    因內部糾紛所致之延宕，並不影響原處分」其立論基礎認為本件建置設台期限延
    宕係因原告「內部糾紛」所致，然承前所述，本案之延宕，顯係因競爭對手之不
    法競爭違法行為之介入所致，實非原告所能自力救濟阻止，應屬天災、事變之外
    力介入，而非原告之行為，原處分顯有錯誤無疑。
四、故有線廣播電視法第三十條展期僅以一次為限，係因系統經營者屬特許公司，所
    營事業影響民眾利益深遠，長期未行建置系統於民眾「知」的權利與傳播環境之
    自由化均有妨礙，故設有限制。惟若建置期間係因他人意圖排除競爭對手分食市
    場而以不正當手段造成壟斷市場，妨礙傳播環境自由化之事實，則本條之限制反
    致助長阻礙傳播環境自由化，反被非法者所利用，則非本條立法意旨之目的甚明
    ，故就他人不法競爭行為介入而致不能依法如期完成建置時，應不受展期不逾六
    個月並以乙次為限之限制，而應由被告機關另為妥適之處分不得逕予撤銷籌設許
    可。
五、查訴外人南桃園公司基於銷弱競爭對手並使原告無法營運以壟斷桃園縣南區之有
    線電視市場之意圖，謀議併吞同區其他業者，乃與新壢公司（現為新壢民主有線
    電視股份有限公司）謀議。利用新壢公司以高價六千萬元買通原告公司之副總經
    理張金輝，共同竊取原告公司之發射電訊設備，使原告無法如期建置完成設台之
    事實業據台灣桃園地方法院檢察署調查屬實並起訴在案，渠等待排除原告公司後
    ，再與新壢公司申請事業結合，現已造成桃園南區獨占壟斷之結果，渠等利用有
    線廣播電視法第三十條（舊法第二十四條）之規範，以不正之竊盜手段，阻礙傳
    播環境自由化之惡性重大，顯非原告內部人為糾紛所致而已，則原告公司之無法
    完成建置設台，乃屬他人犯罪行為之不可抗力事件之介入，自不應適用前揭法條
    規定而不予再延設置期限，而被告機關予以撤銷籌設許可更屬不當。
六、且被告機關縱得依據有線廣播電視法第三十三條規定另行公告接受籌設申請，亦
    因新設公司所需建置期間反而增長而不若准予原告公司再延設置期間易於迅速促
    進傳播環境自由化。而原告則受限於同法第二十四條規定於二年內不得參與申請
    許可又豈是事理之平。
七、再查有線廣播電視法第一條明示：「為促進有線電視事業之健全發展，保障公眾
    視聽之權益，增進社會福祉，特制定本法。」又八十八年元月十五日同法修正理
    由亦明示「提昇產業競爭力，塑造自由化與國際化之傳播發展環境」之旨，足見
    促進市場自由競爭並維護公眾視聽之權益為有線廣播電視法立法之宗旨與目的，
    而獨占事業於特定市場處於無競爭狀態，或具有壓倒性地位並具有排除競爭之能
    力（參見公平交易法第五條），易於濫用經濟優勢地位破壞交易秩序，獨占事業
    之形成顯有礙於市場自由競爭並有害公眾視聽之權益。查訴外人梁旭宏為新壢公
    司之副總經理，渠以不正之手段利誘原告公司副總經理張金輝盜取侵占原告公司
    即將建置完成之播送器材，並擅將原告之收視客戶轉接新壢公司之視訊信號，又
    將前揭播送器材擅自移置庫存，其意圖阻撓原告公司之籌設之目的甚明。又新壢
    公司於八十八年間原告公司籌設許可遭撤銷後，隨即以高價轉賣與美商，而與南
    桃園公司合併，轉接於南桃園公司之視訊信號，形成美商主導的南桃園公司獨家
    壟斷桃園縣南區有線電視市場之現況，渠等利用有線廣播電視法第三十條規定，
    排除競爭者之手段，固令人不齒，然被告機關不查，竟驟予撤銷原告千辛萬苦取
    得之籌設許可，造成市場欠缺自由競爭之機制，圖利美商主導之南桃園公司，並
    損及桃園南區收視公眾之權益，是項處分顯不符合法令設置之目的，其處分難謂
    非違法而有瑕疵之處分，自應予以撤銷。為此爰依行政訴訟法第一百零五條規定
    ，請准判決如訴之聲明。
乙、被告主張之理由：
一、按有線廣播電視法第三十條規定：「系統之設置得分期實施，全部設置時程不得
    逾三年；其無法於設置時程內完成者，得於設置時程屆滿前二個月內附具正當理
    由，向中央主管機關申請展期。展期不得逾六個月，並以一次為限。」第三十一
    條第一項規定：「系統之籌設應於營運計畫所載系統設置時程內完成，並於設置
    時程內向中央主管機關提出系統工程查驗申請。」第六十九條第五款規定：「經
    許可籌設有線廣播電視者或系統經營者，違反第三十條規定未於設置時程內完成
    系統設置者，撤銷籌設許可或營運許可，並註銷籌設許可證或營運許可證。」同
    法第八條第一項：「中央主管機關設有線廣播電視審議委員會審議有線廣播電視
    籌設之許可或撤銷許可。」
二、原告有線電視籌設許可有效期為八十五年一月十九日至八十八年一月十八日，原
    告於八十七年十二月十五日申請展期六個月，並經被告核准展延籌設期限至八十
    八年七月十八日在案。本案原告因未於規定期間（至八十八年七月十八日止），
    完成全區系統設置，並於設置時程內向被告機關提出系統工程查驗申請，依有線
    廣播電視法第六十九條第五款規定，且經有線廣播電視審議委員會審議，決議撤
    銷原告籌設許可。
三、按「系統之設置得分期實施，全部設置時程不得逾三年；其無法於設置時程內完
    成者，得於設置時程屆滿前二個月內附具正當理由，向中央主管機關申請展期。
    展期不得逾六個月，並以一次為限。」「系統之籌設應於營運計畫所載系統設置
    時程內完成，並於設置時程內向中央主管機關提出系統工程查驗申請。」為行為
    時有線廣播電視法第三十條及第三十一條第一項所規定。又經許可籌設有廣播線
    電視者或系統經營者，有違反第三十條規定未於設置時程內完成系統設置者，撤
    銷籌設許可或營運許可，並註銷籌設許可證或營運許可證，復為同法第六十九條
    第五款所明定。本案被告機關原依有線廣播電視法第六十九條第五款規定，以（
    八八）建廣五字第一三四四七號撤銷原告籌設許可並註銷籌設許可證。原告不服
    ，以器材、設備遭公司董事竊搬盜賣，並夥同南桃園公司以不正之手段介入，致
    原告不能如期完成籌設，應屬天災、事變之外力介入，原處分顯有錯誤，訴請撤
    銷原處分云云。
四、查原告之系統設置時程工程應於八十八年七月十八日前完成。惟其未於規定期間
    內完成全區系統設置並提系統工程查驗申請，經有線廣播電視審議委員會第五十
    一次會議決議撤銷其籌設許可，被告機關乃依有線廣播電視法第六十九條第五款
    規定，註銷其籌設許可證，另原告所訴其公司因訴訟糾紛，以致延宕籌設作業一
    節，業經有線廣播電視審議委員會審議時一併斟酌，此有有線廣播電視審議委員
    會第五十一次會議紀錄影本可稽。事實上被告機關已考量原告無法於設置時程內
    完成，乃於八十八年一月十一日准予其展延籌設期限至八十八年七月十八日在案
    ，依有線廣播電視法第三十條規定，此項展期不得逾六個月，且以一次為限，為
    不變之期間，何況原告所提不能完成籌設之原因，顯為公司人為糾紛，非原告所
    提之天災、事變之不可抗力事由所造成，原告未於規定期間（至八十八年七月十
    八日止）完成全區系統設置，並於設置時程內向被告機關提出系統工程查驗申請
    ，依有線廣播電視法第六十九條第五款規定，且經有線電視審議委員會審議，決
    議撤銷原告籌設許可。原處分機關認事用法並無不合。
五、綜右論述，原告違反有線電視法規定之事實甚為明確，被告機關於認事用法上並
    無違誤。原告所持理由，實不足採，請駁回原告之訴。
    理  由
一、按「系統之設置得分期實施，全部設置時程不得逾三年；其無法於設置時程內完
    成者，得於設置時程屆滿前二個月內附具正當理由，向中央主管機關申請展期。
    展期不得逾六個月，並以一次為限」、「系統之籌設應於營運計畫所載系統設置
    時程內完成，並於設置時程內向中央主管機關提出系統工程查驗申請」，為行為
    時有線廣播電視法第三十條及第三十一條第一項所規定。又經許可籌設有線廣播
    電視者或系統經營者，有違反第三十條規定未於設置時程內完成系統設置者，撤
    銷籌設許可或營運許可，並註銷籌設許可證或營運許可證，復為同法第六十九條
    第五款所明定。所謂於設置時程內完成系統設置，自係指於法定設置時程內完成
    系統設置，並於設置時程內向中央主管機關提出系統工程查驗申請而言。
二、本件原告之系統設置時程原應於八十八年七月十八日前完成，惟其未於規定期間
    內完成全區系統設置並向被告機關提出系統工程查驗申請，經有線電視審議委員
    會第五十一次會議決議撤銷其籌設許可，被告機關乃依行為時有線廣播電視法第
    六十九條第五款規定，註銷其籌設許可證。原告不服，主張其所有傳輸設備及器
    材遭其他公司串通原告公司副總經理竊搬侵占，登記證亦遭竊取，致嚴重影響籌
    設進度，有派出所報案及法院訴訟之相關資料可證，其因不可歸責於己之事由，
    致不克於籌設期間內完成播送裝設及全區系統作業，並無停止籌設作業之主觀意
    思，應不受有線廣播電視法第三十條「展期不得逾六個月，並一次為限」之規定
    之限制，被告機關撤銷其籌設許可並註銷籌設許可證，難令心服云云。
三、查原告前取得被告機關發給之有線籌設局廣字第０五六號有線電視籌設許可證，
    有效期間為八十五年一月十九日至八十八年一月十八日，其於期限屆滿前申經被
    告機關以八十八年一月十一日（八八）建廣五字第００四０三號函核准展延籌設
    期限至八十八年七月十八日。嗣被告機關以原告未於上開規定期限內完成全區系
    統設置，並提出系統工程查驗申請，經有線電視審議委員會第五十一次會議決議
    撤銷其籌設許可，乃以八十八年八月十七日（八八）建廣五字第一三四四七號函
    撤銷原告之籌設許可並註銷籌設許可證，揆諸首揭有線廣播電視法第六十九條第
    五款規定，並無不合。原告所訴其因所有傳輸設備及器材遭其他公司串通原告公
    司副總經理竊搬侵占，登記證亦遭竊取，已向相關人員提起民、刑事訴訟，以致
    延宕籌設作業等情，業經有線電視審議委員會審議時一併斟酌，此有有線電視審
    議委員會第五十一次會議紀錄影本可稽，其決議認原告因內部糾紛所致之延宕，
    並不影響原核期限之進行，且被告機關事實上已考量原告無法於設置時程內完成
    ，乃於八十八年一月十一日准予其展延籌設期限至八十八年七月十八日在案。依
    行為時有線廣播電視法第三十條規定，此項展期不得逾六個月，且以一次為限，
    為不變之期間，主管機關並無裁量之餘地，原告申請再准予展延籌設期限一年至
    八十九年七月十八日止，經原告否准後，提起訴願亦遭駁回，復經本院於九十年
    五月三日以八十九年訴字第一四五三號判決原告之訴駁回，未經上訴而確定。原
    告之系統設置工程既無法於八十八年七月十八日籌設期限屆滿前完成，被告機關
    撤銷其籌設許可，並註銷其籌設許可證，自無不合。且有線廣播電視法第六十九
    條第五款規定「違反第三十條規定未於設置時程內完成系統設置者，撤銷籌設許
    可或營運許可，並註銷籌設許可證或營運許可證」，乃羈束處分，並無例外、但
    書或裁量之規定，其立法目的在防止籌設案一再延宕，有害訂戶之權益，並非在
    懲罰經許可籌設有線廣播電視者，自無須考量其未於設置時程內完成系統設置，
    是否因不可歸責於己之事由。末查被告機關既得依據有線廣播電視法第三十三條
    規定另行公告重新接受籌設申請，桃園地區有線電視事業即無遭獨占或聯合壟斷
    之虞，原告訴稱被告撤銷原告之籌設許可，造成市場欠缺自由競爭之機制，損及
    桃園南區收視公眾之權益云云，乃屬過慮。
四、綜上所述，原處分於法並無不合，一再訴願決定遞予維持，均無違誤，原告起訴
    意旨，仍執陳詞及個人主觀之見解，請求撤銷一再訴願決定及原處分，為無理由
    ，應予駁回。
據上論結，本件原告之訴為無理由，爰依行政訴訟法第九十八條第三項前段，判決如
主文。
中      華      民      國     九十     年      八      月     三十     日
                    臺 北 高 等 行 政 法 院  第 五 庭
                                審 判 長 法  官    姜素娥
                                         法  官    帥嘉寶
                                         法  官    林文舟
右為正本係照原本作成。
如不服本判決，應於送達後二十日內，向本院提出上訴狀並表明上訴理由，如於本判
決宣示後送達前提起上訴者，應於判決送達後二十日內補提上訴理由書（須按他造人
數附繕本）。
中      華      民      國     九十     年      八      月    三十一    日
                                         書記官    林孟宗


司法院資訊處製作；財團法人民間司法改革基金會備份。
